臺灣臺中地方法院民事判決　96年度簡上字第36號
上　訴　人　丙○○
　　　　　　乙○○
被上訴人　　丁○○
訴訟代理人　林春祥　　律師
上當事人間請求遷讓房屋等事件，上訴人對於中華民國95年12月
11日本院臺中簡易庭95年度中簡字第6633號第一審判決提起上訴
，本院於中華民國96年11月23日言詞辯論終結，判決如下：
    主    文
原判決廢棄。
被上訴人在第一審之訴駁回。
第一、二審訴訟費用新臺幣壹萬零柒佰伍拾元由被上訴人負擔。
    事實及理由
壹、程序方面：
    本件被上訴人以上訴人等在原審僅抗辯為其父叫伊等回來同
    住云云，從未主張坐落門牌號碼臺中縣太平市○○路306號
    、建號臺中縣太平市○○段53號房屋（以下簡稱系爭房屋）
    為附負擔之贈與及渠等係訴外人甲○○（即上訴人之母）之
    占有輔助人，不得於上訴後提出新攻擊或防禦方法等語。按
    當事人不得提出新攻擊或防禦方法。但有下列情形之一者，
    不在此限：三對於在第一審已提出之攻擊或防禦方法為補充
    者。新修正民事訴訟法第447條第1項第3款定有明文。本件
    上訴人丙○○、乙○○於原審言詞論辯時已分別提出：「我
    住在這個房子的原因是我爸爸要我幫忙處理股務…」、「房
    子是我們父母親出錢蓋的，後來也是先登記在我二哥名下。
    」、「當時是因為我母親的身體不好，我爸爸也需要處理股
    務的事情，所以我父親就叫我跟乙○○來同住在系爭房屋…
    」等語。上訴人於第二審提出系爭房屋係由上訴人之父、母
    親出資興建後，贈與予被上訴人之夫，並附有以系爭房屋供
    父、母居住至終老之負擔及辯稱其等為其母甲○○之占有輔
    助人等項，核均屬對原審所為抗辯事項之補充，合於民事訴
    訟法第447條第1項第3款之規定，應予准許，先此敘明。
貳、實體方面：
一、被上訴人主張系爭房屋為77年間建造完成，原登記於被上訴
    人之夫名下，並由被上訴人之公、婆（即上訴人之父、母）
    居住使用，嗣被上訴人之夫將系爭房屋以夫妻贈與為原因，
    移轉登記為被上訴人名義。緣被上訴人之公公未經被上訴人
    之夫及被上訴人同意，即請其女兒即上訴人先後於民國（下
    同）87年及90年間至系爭房屋與其同住，被上訴人之公公過
    世後，系爭房屋即由被上訴人之婆婆和上訴人居住使用。被
    上訴人於近1、2間始得知系爭房屋遭上訴人無權占用，因被
    上訴人欲娶媳婦，須使用系爭房屋，遂於95年2月8日以存證
    信函催請上訴人於2個月內遷出，惟上訴人均置之不理。系
    爭房屋興建當時被上訴人之夫已40歲，有能力建造房屋，並
    非由上訴人之父、母出資興建而附有供被上訴人父、母居住
    使用至終老之約定而贈與予被上訴人之夫。被上訴人與上訴
    人之父、母親間就系爭房屋並無使用借貸關係，因係長輩使
    用，被上訴人沒有提出搬遷之請求。被上訴人之夫及被上訴
    人均未同意上訴人使用系爭房屋，更無默示同意，上訴人均
    已結婚成家獨自生活，更有自有住宅供居住或出租，並非訴
    外人甲○○之占有輔助人，上訴人不能證明有合法使用系爭
    房屋之權源，被上訴人自得依法請求上訴人遷讓系爭房屋，
    爰依所有權之法律關係，提起本件訴訟，求為判決命上訴人
    遷讓交還系爭房屋。
二、上訴人則以：系爭房屋為其父母親出資興建，贈與上訴人二
    哥即被上訴人之夫，並登記其名下，系爭房屋自興建完成後
    即由上訴人之父、母居住使用，被上訴人及其夫從未居住該
    屋，亦即上訴人之父、母以附加「該屋由上訴人父、母管理
    、使用至終老」之約款，為附負擔之贈與，受贈人負有履行
    負擔之義務，系爭房屋係供上訴人父、母居住使用至終老，
    上訴人父、母親邀上訴人同住，以照顧其起居，被上訴人應
    容忍之。上訴人等在父親往生前，即受邀居住於系爭房屋，
    被上訴人本人於原審亦供稱：「我公公過世以後，我婆婆說
    他要跟被告他們同住。」可證上訴人搬入系爭房屋居住，被
    上訴人及其配偶早已知悉，也同意由上訴人代為照顧雙親，
    上訴人之母亦曾向被上訴人表明要和上訴人同住，被上訴人
    均無異議，而以默示表示同意之，由此可見兩造間已達成使
    用借貸之合意，上訴人有使用系爭房屋為之正當權源。又民
    法第467條第2項所謂「允許第三人使用」，該第三人並不包
    括受借用人之指示而占有借用物之占有輔助人或借用人之同
    居人，上訴人為借用人之女兒，應父、母要求同住就近照顧
    ，即上訴人係受占有人之指示而占有系爭房屋，僅上訴人之
    父、母為占有人，上訴人則屬占有輔助人，且非民法第467
    第2項所稱之第三人，被上訴人不得依民法第767條請求上訴
    人遷讓房屋等語為辯，並聲明求為判決：原判決不利上訴人
    部分廢棄；上開廢棄部分，被上訴人在第一審之訴及假執行
    之聲請均駁回；第一、二審訴訟費用由被上訴人負擔。
三、被上訴人主張系爭房屋於77年興建完成，原登記為其夫名義
  　嗣經其夫以夫妻贈與為原因，移轉登記為被上訴人所有，現
    由上訴人之母與上訴人2人居住使用之事實，業據其提出台
    中縣太平地政事務所建物登記第二類謄本為證，且為上訴人
    所不爭執，堪信屬實。
四、被上訴人主張上訴人無使用系爭房屋之正當權源，為無權占
    有，依民法第767條之規定請求上訴人遷讓系爭房屋，上訴
    人則以前詞置辯：
  (一)按以無權佔有為原因，請求返還所有物之訴，就其物有所有
    權存在之事實無爭執，而僅以非無權佔有為抗辯者，則所有
    權人對於無權佔有之事實，無舉證責任。佔有人應就其取得
    佔有，係有正當權源之事實證明之，最高法院72年度台上字
    第1552號判決要旨可供參照。本件上訴人對被上訴人為系爭
    房屋所有權人乙事，並不爭執，則上訴人如主張有權占用，
    自應對其非無權占有之事實負舉證之責任。上訴人辯稱被上
    訴人及其配偶早已知悉上訴人2人搬入系爭房屋居住，上訴
    人之母亦曾向被上訴人表明要和上訴人同住，被上訴人均無
    異議，而以默示表示同意之，兩造間已達成使用借貸之合意
    云云，為被上訴人所否認，上訴人就其上述抗辯之事實，固
    舉甲○○於本院準備程序中證稱：「（法官問：上訴人二人
    搬到系爭房屋居住，是否經過你小兒子及被上訴人同意？）
    有同意我先生在世時就同意了，是事後反悔。」等語（本院
    96 年8月14日準備程序筆錄），惟證人甲○○之證詞為被上
    訴人所否認，且依證人甲○○所證指上訴人等使用系爭房屋
    ，係於其夫生前即取得所有權人同意，而證人甲○○之夫係
    於90年12月1日死亡，被上訴人則於94年1月25日登記取得系
    爭房屋之所有權，此有證人甲○○之全戶戶籍資料查詢結果
    及被上訴人於原審提出之建物登記第二類謄本可稽，則本件
    被上訴人係於證人甲○○之夫往生後才取得系爭房屋之所有
    權，自無從於事前即預為表示同意，是證人甲○○所證不能
    作為認定被上訴人有同意上訴人使用爭房屋之證明。本件上
    訴人除舉甲○○為證外，復未能提出其他事證證明被上訴人
    有何行動舉措，足以認定被上訴人有默示同意上訴人使用系
    爭房屋，況上訴人更於95年2月8日委請律師寄發存證信函催
    請上訴人遷離系爭房屋，嗣並提起本件訴訟，益證被上訴人
    不同意上訴人使用系爭房屋，上訴人辯稱兩造已合意成立使
    用借貸契約云云，即無足採納。
  (二)上訴人辯稱系爭房屋係由其父、母出資興建，附有「供上訴
    人父、母管理使用至終老」之約款而贈與被上訴人之夫，係
    附負擔之贈與，被上訴人應容忍上訴人應父、母親之邀同住
    照顧起居云云，亦為被上訴人所否認，且上訴人就其主張系
    爭房屋為父母出資興建贈與被上訴人之夫乙事，均未能舉證
    以實其說，其此部分所辯，自難憑採。
  (三)上訴人以渠等係應父、母要求同住就近照顧，即上訴人係受
    占有人之指示而占有系爭房屋，僅借用人即上訴人之父、母
    為占有人，上訴人為占有輔助人等語，被上訴人則否認與上
    訴人之母就系爭房屋有使用借貸關係及上訴人係由父、母請
    渠等入住系爭房屋，經查：
  1.被上訴人固否認與上訴人之母甲○○間就系爭房屋存有使用
    借貸關係，惟系爭房屋自77年間興建完成後，即由上訴人之
    父、母居住使用，於上訴人之父死亡後，則由上訴人之母居
    住使用，被上訴人及其夫從曾未居住於系爭房屋等情，為被
    上訴人所自認，即系爭房屋自興建完成迄今　已由上訴人之
    母居住使用長達19年餘，被上訴人於原審陳稱：其公公過世
    前是由被上訴人照顧婆婆，若上訴人搬遷，被上訴人可以照
    顧婆婆等語（原審95年11月27日言詞辯論筆錄）；於本院準
    備程序中亦稱：因為是長輩使用，被上訴人沒有提出搬遷請
    求等語（本院96年10月17日準備程序筆錄），即被上訴人不
    僅自始知悉並容忍甲○○長期居住使用系爭房屋，且仍願意
    讓甲○○繼續使用系爭房屋而由被上訴人一家負責照顧甲○○，再參酌甲○○長期使用系爭房屋期間，被上訴人及其夫
    均未曾向甲○○提出搬遷之請求，被上訴人94年間取得系爭
    房屋所有權後，亦僅針對上訴人2人寄發存證信函要求搬遷
    及提起本件遷讓房屋訴訟，足見被上訴人確有同意甲○○使
    用居住系爭房屋，則被上訴人與甲○○間就系爭房屋存有使
    用借貸關係，自無可疑。
  2.按對於物有事實上管領之力者，為占有人；受僱人、學徒、
    或基於其他類似之關係，受他人之指示，而對於物有管領之
    力者，僅該他人為占有人，民法第940條、第942條分別定有
    明文。所謂占有輔助人，重在其對物之管領，係受他人之指
    示，至是否受他人之指示，應自其內部關係觀之，最高法院
    65年台抗字第163號判例可供參照。本件上訴人入住系爭房
    屋之原因，上訴人於原審及本院審理中均稱係應上訴人之父
    、母邀請照顧父母生活，與被上訴人於原審陳稱：上訴人住
    進系爭房屋，當時是我公公處理；我公公過世以後，我婆婆
    說她要跟上訴人他們同住等語（原審95年11月27日言詞辯論
    筆錄）；證人甲○○於本院準備程序中證稱：我先生在女時
    ，叫我女兒即上訴人二人搬到系爭房屋住等語（本院96年8
    月14日準備程序筆錄），互核一致，故本件上訴人於其父在
    世時，即由上訴人之父邀上訴人入住系爭房屋，於上訴人之
    父亡故後，證人甲○○亦明確表示要與上訴人等同住，則自
    前述之內部關係觀察，上訴人2人乃係基於與甲○○共同生
    活之目的，受甲○○之指示而占有系爭房屋，為甲○○之占
    有輔助人，上訴人辯稱渠等僅為甲○○之占有輔助人，應堪
    採信。被上訴人固稱上訴人均結婚成家，且另有房屋，並非
    甲○○之占有輔助人云云，按上訴人等雖曾結婚成家，然上
    訴人丙○○、乙○○已分別於79年1月16日、85年8月8日離
    婚，有上訴人之個人戶籍資料查詢結果在卷可憑，至上訴人
    等是否另有房舍，與渠等就系爭房屋之占有狀態並無關聯，
    被上訴人此部分之主張，亦不足為其有利之認定。
  3.末按借用人非經貸與人之同意，不得允許第三人使用借用物
    ，民法第467條第2項固有明文規定，所謂「允許第三人使用
    」者，該第三人並不包括受借用人之指示而占有借用物之占
    有輔助人或借用人倫理上之同居人，最高法院89年度台上字
    第828號、91年度台上字第1388號裁判均可供參考。本件上
    訴人係受甲○○之指示而占有系爭房屋，已如前述，上訴人
    等自非民法第467條第2項所稱之第三人，併予敘明。
五、綜上所述，上訴人辯稱渠等係甲○○之占有輔助人之情，應
    屬可信，被上訴人與甲○○間就系爭房屋存有使用借貸關係
    ，既未經終止，上訴人本於甲○○之指示占有系爭房屋，自
    非無權占有，甲○○與被上訴人間之使用借貸關係縱嗣後經
    終止，亦僅甲○○為系爭房屋之占有人，被上訴人請求占有
    輔助人之上訴人等遷讓系爭房屋，於法仍屬不合。從而，被
    上訴人本於民法第767條所有權之法律關係，請求上訴人遷
    讓系爭房屋，為無理由，不應准許。原審判令上訴人應將系
    爭房屋遷讓返還被上訴人，並定履行期間為3個月及依職權
    為假執行之宣告，均有未洽。上訴意旨指摘原判決不當，求
    予廢棄改判，為有理由。應由本院予以廢棄改判，如主文第
    2項所示。上訴意旨另請求判決駁回被上訴人第一審假執行
    之聲請，惟本件被上訴人於起訴狀中固記載願供擔保請准宣
    告假執行，嗣業於原審95年10月30日言詞辯論時更正為請求
    依職權宣告假執行，且本件係屬訴訟標的價額500,000元以
    下之簡易案件，依民事訴訟法第389條第1項第3款規定，如
    為上訴人敗訴之判決，應依職權宣告假執行，被上訴人之聲
    明無非係促使法院注意及此，無庸就其假執行部分之聲明另
    為准駁之諭知，附此陳明。
六、據上論結，本件上訴為有理由，依民事訴訟法第436條之1第
    3項、第450條、第78條，判決如主文。
中　　華　　民　　國　　96　　年　　12　　月　　7 　　日
                  民事第一庭    審判長法  官　蔡王金全
                                      法  官　陳學德
                                      法  官　陳文爵
上正本證明與原本無異。
不得上訴
中　　華　　民　　國　　96　　年　　12　　月　　10　　日
                                      書記官　劉易柔
